臺灣高等法院臺南分院民事判決　100年度家上字第8號
上　訴　人　張易隆
被　上訴人　張淑評
訴訟代理人　宋錦武　律師
上列當事人間請求履行同居事件，上訴人對於中華民國99年11月
16日臺灣臺南地方法院第一審判決（99年度婚字第402號）提起
上訴，本院於100年2月22日言詞辯論終結，判決如下：
    主  文
上訴駁回。
第二審訴訟費用由上訴人負擔。
    事實及理由
一、上訴人主張：兩造於民國（以下同）97年12月5日結婚，上
    訴人原設籍在老家高雄市○○區○○里○○街11之17號（下
    稱上訴人美濃老家），因兩造工作地點均在臺南市，故在臺
    南市永康區租屋居住，放假時始回上訴人美濃老家居住。為
    使子女接種疫苗方便，於98年9月15日將戶籍遷至被上訴人
    娘家即臺南市新化區全興里竹仔腳163號之5（下稱被上訴人
    娘家）。兩造女兒張硯婷（98年11月4日生，身分證統一編
    號：Ｚ000000000號）出生後，被上訴人為哺乳方便，希望全
    家暫時搬回娘家居住，上訴人為被上訴人及女兒著想，亦表
    同意。兩造遂住在被上訴人娘家。兩造雖同住於被上訴人娘
    家，惟被上訴人父親不同意上訴人進入被上訴人娘家屋內，
    上訴人僅能獨自待在娘家旁搭蓋之貨櫃小屋內，並自行解決
    民生問題，被上訴人則可自由進出娘家。99年4月兩造回上
    訴人美濃老家時，被上訴人向上訴人父母表示希望離婚，99
    年5月上訴人父母前來被上訴人娘家關心兩造生活狀況，被
    上訴人仍表示不願到外面租屋與上訴人過正常夫妻生活，上
    訴人當日起即在上訴人美濃老家居住，每天通勤至臺南市仁
    德區上班，下班後再前往被上訴人娘家探視被上訴人母女，
    但屢遭刁難，無法進入且無法和被上訴人取得聯繫。爰依民
    法第1001條之規定，訴請被上訴人履行同居義務等語。並聲
    明：(一)原判決廢棄。(二)被上訴人應與上訴人同居於高雄市○
    ○區○○里○○街11之17號。(三)第一、二審訴訟費用由被上
    訴人負擔。
二、被上訴人則提出如下之答辯：兩造在子女出生時，為讓子女
    獲得較佳之家庭支援系統，在98年11月間協議遷至被上訴人
    娘家居住，為保有兩造私人生活空間，不致娘家發生太大衝
    擊，及被上訴人家人要求上訴人吸煙時不要進入屋內，被上
    訴人乃向農會貸款30多萬元購置精美貨櫃屋緊鄰娘家，並依
    上訴人意思裝潢成舒適住家，然因上訴人就家庭生活費用支
    出及子女扶養費完全不願意分擔，全由被上訴人獨自支付，
    兩造因此發生口角。99年5月30日上訴人父母與姨媽共同到
    兩造住處，談論兩造婚姻發生之問題，同日上訴人即將個人
    物品單獨遷出兩造住處，不告而別。兩造既已協議共同居住
    在被上訴人娘家，上訴人卻另行要求遷往他處，且完全不願
    意支出任何費用，上訴人之請求顯無理由。並聲明：(一)上訴
    駁回。(二)第二審訴訟費用由上訴人負擔。
三、兩造不爭執之事項：
(一)、兩造於97年12月5日結婚，婚後育有一女張硯婷（98年11月4
    日生），現婚姻關係仍存續中。
(二)、兩造婚後在臺南市永康區、仁德區一帶工作，並在永康區租
    屋居住，於98年9月15日將兩造戶籍遷至被上訴人娘家，兩
    造之女出生後，兩造在被上訴人娘家屋旁搭蓋貨櫃小屋，各
    有支出部分興建費用，並於98年11月間搬至該處居住。
(三)、上訴人於99年5月30日離開前揭住所，兩造之女與被上訴人
    則仍居住於上開住所，由被上訴人家人協助照顧兩造之女。
(四)、以上事實，有戶籍謄本、住處照片、請款單、統一發票為證
    ，且為兩造所不爭執，堪信為真實。
四、上訴人主張被上訴人應於上訴人美濃老家履行同居義務，則
    為被上訴人所否認，並以前詞置辯？是本件所應審酌者厥為
    ：兩造應同居之處所究在何處？析述如下：
(一)、按夫妻互負同居之義務，但有不能同居之正當理由者，不在
    此限」、「夫妻之住所，由雙方共同協議之；未為協議或協
    議不成時，得聲請法院定之。」，民法第1001條、第1002條
    第1項定有明文。因之，夫妻結婚後以永久共同生活為目的
    而同居共活，乃婚姻之本質目的，夫妻履行同居義務之處所
    ，應由夫妻雙方共同協議定之，不宜由任何一方獨享決定權
    。若係無法協議或協議不成時，得聲請法院定之。
(二)、上訴人主張兩造婚後本租屋居住於臺南永康地區，嗣為照顧
    兩造之女與被上訴人哺乳之便，於98年9月15日將兩造戶籍
    遷入被上訴人娘家，98年11月間在被上訴人娘家旁興建貨櫃
    小屋同住，由被上訴人家人協助照顧兩造之女等情，兩造既
    無爭執，顯見兩造於98年11月以後，已將兩造同居處所變更
    為被上訴人娘家，上訴人隨同遷入共同生活並負擔部分興建
    工程與家電等費用，即有以該處為家庭生活重心之主觀意思
    與客觀事實。嗣上訴人因與被上訴人、被上訴人家人在生活
    細節有所摩擦，獨自遷回婚前住所即上訴人美濃老家居住，
    此項同居處所之變更，依民法第1002條第1項之規定，應由
    夫妻雙方協議為之，未為協議或協議不成時，得聲請法院審
    酌夫妻實際生活狀況、工作情形、婚後家庭生活重心等情狀
    綜合研判決定之。依上開情事判斷，本件兩造婚後同居之地
    點仍為被上訴人娘家，被上訴人迄今仍住在前開同居地，係
    上訴人自行遷離兩造約定同居地點不願返回與被上訴人、兩
    造之女同居。上訴人雖稱被上訴人之父親不讓伊回去，並提
    出錄音帶及譯文為證，然者依錄音譯文所載，僅為上訴人片
    面之談話，並無被上訴人之父或其親人表示不讓上訴人進入
    同居處所之談話，被上訴人於本院審理時亦稱若上訴人要回
    來居住，也會讓其進來（見本院卷第25頁背面），足見無證
    據證明被上訴人與其家人有孤立、排斥上訴人或禁止其返家
    同住之行為。則造成兩造間未同居之情事，應認係上訴人自
    行離開約定之同居地點所致。況如欲變更同居處所而協議不
    成時，依民法第1002條第1項規定，亦非不可聲請法院定之
    。上訴人主張被上訴人應至上訴人美濃老家同居，惟未經兩
    造協議，亦未以無法協議為由，依民法第1002條第1項之規
    定請求法院定之，其主張自無可取。
(三)、綜上所述，兩造目前協議之同居地點既仍為被上訴人娘家即
    「臺南市新化區全興里竹仔腳163號之5」，於兩造未達成協
    議變更同居地點前，或以無法協議為由，依民法第1002條第
    1項之規定請求法院定之之前，上訴人依民法第1001條之規
    定，訴請被上訴人離開兩造約定之同居處所至上訴人美濃老
    家同居自屬無據，應予駁回。原審為被上訴人勝訴之判決，
    於法並無不合；上訴人上訴意旨指摘原判決不當，求予廢棄
    改判為無理由，應予駁回。
五、據上論結，本件上訴為無理由，依民事訴訟法第449條第1項
    、第78條，判決如主文。
中    華    民    國   100    年    3     月    4     日
                  民事第三庭    審判長法  官  黃崑宗
                                      法  官  張世展
                                      法  官  蘇重信
上為正本係照原本作成。
如不服本判決，應於收受送達後20日內向本院提出上訴書狀，其
未表明上訴理由者，應於提出上訴後20日內向本院補提理由書狀
（均須按他造當事人之人數附繕本）上訴時應提出委任律師或具
有律師資格之人之委任狀；委任有律師資格者，另應附具律師資
格及釋明委任人與受任人有民事訴訟法466條之1第1項但書或第2
項（詳附註）所定關係之釋明文書影本。如委任律師提起上訴者
，應一併繳納上訴審裁判費。
中    華    民    國   100    年    3     月    4     日
                                      書記官  陳嘉琍
【附註】
民事訴訟法第466條之1：
(1)對於第二審判決上訴，上訴人應委任律師為訴訟代理人。但上
  訴人或其法定代理人具有律師資格者，不在此限。
(2)上訴人之配偶、三親等內之血親、二親等內之姻親，或上訴人
  為法人、中央或地方機關時，其所屬專任人員具有律師資格並
  經法院認為適當者，亦得為第三審訴訟代理人。
民事訴訟法第466條之2第1項：
  上訴人無資力委任訴訟代理人者，得依訴訟救助之規定，聲請
  第三審法院為之選任律師為其訴訟代理人。